ACORDAO-COMPLETO-2404422

ACÓRDÃO 931/2020 ATA 12/2020 - PLENÁRIO

VISTOS, relatados e discutidos estes autos de auditoria, realizada no âmbito do Fiscobras 2020, em que foram verificados os procedimentos dos Estudos de Viabilidade Técnica e Econômica (EVTE) e outros aspectos legais, técnicos e de gestão do empreendimento Unidade de Processamento de Gás Natural (UPGN) Rota 3.
	ACORDAM os Ministros do Tribunal de Contas da União, reunidos em Sessão do Plenário, ante as razões expostas pelo Relator, em:
	9.1. determinar a oitiva da Petróleo Brasileiro S. A. - Petrobras - para, com fundamento no art. 250, inciso V, do Regimento Interno do TCU, no prazo de 15 (quinze) dias, manifestar-se sobre as perdas econômicas do Projeto Integrado Rota 3, relatadas na seção III.1 do presente relatório de auditoria, e sobre as tratativas empreendidas junto à Agência Nacional de Petróleo (ANP) para a resolução do problema, juntando os documentos comprobatórios dessas ações;
	9.2. determinar a oitiva da Agência Nacional de Petróleo, Gás Natural e Biocombustíveis - ANP - para, com fundamento no art. 250, inciso V, do Regimento Interno do TCU, no prazo de até 15 (quinze) dias, manifestar-se sobre as perdas econômicas do Projeto Integrado Rota 3, relatadas na seção III.1 do presente relatório de auditoria, apresentando esclarecimentos, no mínimo, para os seguintes pontos:
	9.2.1. diminuição da capacidade de processamento pela inexistência do gasoduto Itaboraí-Guapimirim;
	9.2.2. o histórico, a descrição completa, motivação e conclusões, sobre as providências da ANP acerca da não realização do procedimento licitatório da concessão, em confronto com a afirmação da Petrobras de que, mesmo que ocorra a implementação, esta ocorrerá somente depois das demais obras do projeto, levando a um impacto de US$ 945 milhões negativos no projeto, bem assim os impactos para a União e Estados, decorrentes da não arrecadação de tributos advindos da produção e comercialização do gás natural.
	9.2.3. a visão da ANP quanto à pertinência do modelo de outorga vigente para os gasodutos de transporte;
	9.2.4. o histórico, a descrição completa, as conclusões, as providências já tomadas, aquelas em curso e as futuras, acerca das tratativas da ANP com a Petrobras com vistas a minimizar os impactos do atraso na conclusão do Projeto Integrado Rota 3;
	9.2.5. o cronograma atualizado com os principais marcos para a realização de novo procedimento licitatório, caso exista.	
	9.3. determinar a oitiva do Ministério de Minas e Energia - MME, com fundamento no art. 250, inciso V, do Regimento Interno do TCU, para, no prazo de até 15 (quinze) dias, manifestar-se sobre as perdas econômicas do Projeto Integrado Rota 3, relatadas na seção III.1 do presente relatório de auditoria, apresentando esclarecimentos, no mínimo, para os seguintes pontos: 
	9.3.1. a visão do MME quanto ao modelo de outorga vigente para os gasodutos de transporte;
	9.3.2. as providências adotadas ou que deveriam ser tomadas pela ANP acerca da licitação do gasoduto Itaboraí-Guapimirim.
	9.4. dar ciência à Petrobras da necessidade de se aplicar as multas previstas no contrato 0804.0106414.17.2, caso a contratada não cumpra os requisitos contratuais;
	9.5. tornar público o relatório da unidade técnica (peça 18) , à exceção das Figuras 4, 5, 9, 10 e 13; e fazer incidir sobre as peças e papéis de trabalho a classificação proposta no aplicativo "Classificação de peças do e-TCU com restrição de acesso", de modo que a concessão de vistas e cópias destes autos seja feita de acordo com as restrições ou permissões ali constantes;
	9.6. enviar cópia desta deliberação ao Ministério de Minas e Energia (MME) , ao Conselho Nacional de Política Energética (CNPE) e à Agência Nacional do Petróleo, Gás Natural e Biocombustíveis (ANP) ,  alertando-os do caráter sigiloso das Figuras 4, 5, 9, 10 e 13, devendo ser por eles mantido, nos termos do art. 25, §2º, e art. 26, caput, ambos da Lei 12.527/2011 (LAI) , e art. 18, § 2º da Resolução-TCU 294, de 18/4/2018; e
	9.7. dar ciência desta deliberação à Comissão Mista de Planos, Orçamentos Públicos e Fiscalização do Congresso Nacional (CMO) .

Auditoria que teve por objetivo verificar os procedimentos dos Estudos de Viabilidade Técnica e Econômica (EVTE) e outros aspectos legais, técnicos e de gestão do empreendimento Unidade de Processamento de Gás Natural (UPGN) Rota 3.

Petróleo Brasileiro S.A.

3. Interessados/Responsáveis:
3.1. Interessado: Congresso Nacional (vinculador).

13.1. Ministros presentes: José Mucio Monteiro (Presidente), Walton Alencar Rodrigues, Benjamin Zymler, Augusto Nardes (Relator), Aroldo Cedraz, Raimundo Carreiro, Ana Arraes, Bruno Dantas e Vital do Rêgo.
13.2. Ministros-Substitutos presentes: Augusto Sherman Cavalcanti, Marcos Bemquerer Costa, André Luís de Carvalho e Weder de Oliveira.

ACORDAO-COMPLETO-2521112

Acórdão de Relação 89/2022 - Plenário

Acórdão de Relação

ACORDAO-COMPLETO-2444039

Acórdão 1305/2021 - Plenário

ACORDAO-COMPLETO-2421548

Acórdão de Relação 1929/2020 - Plenário

ACORDAO-COMPLETO-2418742

Acórdão de Relação 1811/2020 - Plenário

ACORDAO-COMPLETO-2414387

Acórdão de Relação 1447/2020 - Plenário

AUGUSTO NARDES

Transcrevo a seguir, com ajustes de forma, relatório de fiscalização de p3ça 18elaborado no âmbito da Secretaria de Fiscalização de Infraestrutura de Petróleo e Gás Natural (SeinfraPetróleo) , aprovado por seu corpo diretivo (peças 19 e 20) :  
"I. Apresentação
1.	Trata-se de auditoria realizada no âmbito do Fiscobras 2020, em que foram verificados os procedimentos dos Estudos de Viabilidade Técnica e Econômica (EVTE) e outros aspectos legais, técnicos e de gestão do empreendimento Unidade de Processamento de Gás Natural (UPGN) Rota 3.
2.	Em primeiro lugar, o relatório apresenta o contexto da obra da UPGN em relação aos demais projetos interdependentes que conduzirão ao aumento da capacidade de escoamento do gás natural do Polo Pré-Sal na Bacia de Santos (PPSBS) . Em seguida, apresenta-se a explanação sobre as atividades da auditoria, seus achados, os procedimentos de fiscalização que não resultaram em achados e, por fim, a conclusão da equipe e as propostas de encaminhamento. 
3.	Deve-se ressaltar que o relator do presente processo é o Exmo. Ministro Augusto Nardes, conforme resultado de sorteio realizado com base na Resolução TCU 280/2016, artigos 8º a 11, 42 e 43.
I.1. Importância socioeconômica
4.	A implantação da UPGN está inserida no escopo do Projeto Integrado Rota 3 (PIR3) que, por sua vez, alinhado ao Plano Estratégico da Petrobras, se insere no contexto maior do aproveitamento de gás natural do Polo Pré-Sal da Bacia de Santos (PPSBS) . No segmento de Exploração e Produção (E&P) , o projeto está alinhado à estratégia de 'priorizar o desenvolvimento da produção em águas profundas, atuando prioritariamente em parcerias estratégicas, congregando competências técnicas e tecnológicas'. No segmento de Refino e Gás Natural (RGN) , o projeto está alinhado à estratégia 'maximizar a geração de valor da cadeia de gás, alinhada com a evolução regulatória, garantindo a monetização da produção própria e adequando a participação na cadeia de gás natural como combustível de transição para o longo prazo'.
5.	O projeto original do Comperj previa a produção exclusiva de produtos petroquímicos derivados do petróleo. Além de unidades de processamento de petróleo, previa-se o estabelecimento de plantas petroquímicas e a disponibilização de áreas para instalação de diversas indústrias transformadoras dos insumos produzidos. Contudo, após contínuos escândalos de corrupção, descortinados na Operação Lava-Jato, o projeto foi paralisado.
6.	A partir de sucessivos estudos e revisões, a Petrobras resolveu aproveitar as obras do complexo e agregou ao sítio do Comperj um projeto integrado de processamento de gás natural, Projeto Integrado Rota 3 (PIR3) , com objetivo de incrementar a capacidade de escoamento e processamento de gás natural proveniente do PPSBS em 21 milhões de m³/dia. A UPGN faz parte do PIR3, que abrange outros três projetos interdependentes: Dutos Norte Rota 3; Gasoduto Rota 3; e Tratamento Complementar no Terminal de Cabiúnas. 
7.	A capacidade total de escoamento e processamento será de até 44 milhões de m³/dia de gás natural através das Rotas 1, 2 e 3. A Figura 1 apresenta a inserção do PIR3 na malha de escoamento atual, bem como a curva de oferta de gás natural advinda da Bacia de Santos.
Figura 1 - Visão Geral do Projeto Integrado Rota 3 (...) 
8.	Em seu auge, a obra do Comperj dispunha de cerca de 32 mil funcionários. A paralisação do projeto em 2015 causou um grande impacto socioeconômico na região. O município de Itaboraí, onde o Comperj se encontra, foi o principal atingido pelo desemprego. A assinatura do contrato da UPGN ocorreu em 2018, e a estimativa atual é de que, no pico das obras da UPGN, haja uma faixa de 5 mil empregos diretos.
9.	No cenário atual de reestruturação do mercado de gás natural, o PIR3 será um importante recurso. A conclusão do projeto levará a um aumento significativo da capacidade de escoamento e processamento do gás natural proveniente dos campos do pré-sal. O aumento na oferta de gás natural produzido no Brasil é indispensável para a promoção de um mercado mais dinâmico e competitivo. Por fim, ressalte-se que o uso de gás natural como insumo para geração de energia elétrica será fundamental no cenário de expansão da matriz energética pelo qual o Brasil deverá passar nas próximas décadas.
II. Introdução 
II.1. Deliberação que originou o trabalho 
10.	Em cumprimento ao Acórdão 1252/2019-TCU-Plenário, de relatoria do Ministro Aroldo Cedraz, realizou-se auditoria na Petróleo Brasileiro S.A., no período compreendido entre 7/10/2019 e 16/12/2019.
11.	O objeto de controle foi selecionado por meio da metodologia específica aplicada pela SeinfraPetróleo no âmbito de processo administrativo TC Processo 041.071/2018-2. Esse método utiliza informações constante do Plano de Negócios e Gestão da Petrobras, um plano estratégico de amplitude quinquenal revisado anualmente pela companhia. Dentre os dezessete cenários empregados na metodologia, o empreendimento da UPGN se enquadra em seis deles.
II.2. Visão geral do objeto 
12.	O Projeto Integrado Rota 3 é composto por quatro empreendimentos interdependentes: i) Gasoduto Rota 3; ii) Unidade de Processamento de Gás Natural (UPGN) ; iii) Dutos Norte e; iv) Tratamento Complementar no TECAB. A Figura 2 mostra o PIR 3, em uma visão extramuros da UPGN no sítio do Comperj. 
Figura 2 - Visão Extramuros do PIR3 (...) 
13.	Do total de 44 milhões de m³/dia de gás oriundos do Pré-Sal, 21 MM m³/dia são enviados ao Comperj por meio de dois caminhos: pelo Gasoduto Rota 3 (18 milhões de m³/dia) e pelo gasoduto Guapimirim-Comperj I (3 milhões de m³/dia, oriundo, por sua vez, do Gasduc II, que traz gás não processado da unidade de Tratamento Complementar em Cabiúnas - TECAB) . No Comperj, o gás será processado na UPGN, que possuirá capacidade de processamento de 21 milhões de m³/dia. Após o processamento na UPGN, o gás natural de venda será exportado para a malha de transporte nacional por meio do gasoduto de transporte Itaboraí-Guapimirim. A situação desse gasoduto será examinada na seção III.1. 
14.	O gás natural não processado advindo do PPSBS, denominado Gás Rico, sofre um processamento termodinâmico na UPGN (Figura 3) e, como resultado, é fracionado em 5 componentes principais: Gás Natural de Venda, Etano, Gás Líquido de Petróleo (GLP) , C5+ e Soda Gasta (Contaminantes resultantes do processo) . (...) 
Figura 3 - Resultado do Processamento Do Gás Natural Rico (...) 
15.	O GLP produzido na UPGN Rota 3, em sua maior parte, será enviado do Comperj ao Terminal de Campos Elíseos (Tecam) pelo duto de GLP atualmente em construção. O GLP excedente sairá do Comperj via modal rodoviário. A produção do C5+ será escoada para as refinarias Duque de Caxias (Reduc) e Gabriel Passos (Regap) , também por modal rodoviário.
16.	As principais unidades on-site são: (i) UPGN I, (ii) UPGN II, (iii) regeneração de amina, (iv) tratamento cáustico de GLP e de soda gasta, (v) coletores de condensado e (vi) subestação elétrica. As principais unidades off-site são: (i) esferas de GLP, (ii) tanques de C5+, (iii) sistema de tocha, (iv) tratamento primário de efluentes, (v) sistema de combate a incêndio, (vi) tubovias e (vii) carregamento rodoviário de GLP e C5+. A Figura 4, abaixo, apresenta a visão on-site da UPGN.
Figura 4 - Unidade de Processamento de Gás Natural Rota 3 (visão on-site) (...) 
17.	A Figura 5 mostra o trajeto do gás natural em seu processamento, na planta apresentada acima, até a sua transformação nos produtos finais descritos. 
Figura 5 - Diagrama de Blocos da UPGN Rota 3 (...) 
18.	O gás natural proveniente do Gasoduto Rota 3 (até 18 MM m³/dia) , complementado pelo gás natural proveniente do gasoduto Guapimirim-COMPERJ I, totalizando até 21 MM m³/dia, será recebido em coletores para separação entre o gás e o condensado líquido. Este condensado será processado na unidade de estabilização e as correntes geradas seguirão para as unidades de processamento de gás natural (2 trens de processamento, cada um com capacidade de 10,5 MM m³/dia) . Nos trens de processamento, o gás natural será inicialmente tratado para remoção de CO2, água e mercúrio. Após o tratamento, o gás ingressará na seção criogênica da turbo-expansão, sendo posteriormente fracionado nas colunas desmetanizadora, desetanizadora e desbutanizadora.
19.	Como citado anteriormente, após o processamento, serão gerados os seguintes produtos:
a) Gás de venda - é o gás natural como conhecido comercialmente. Ele é especificado de acordo com a Resolução ANP 16/2008, e seguirá para a malha de transporte de gás natural por meio do Gasoduto de Transporte Itaboraí-Guapimirim. Uma parte desse produto será destinada para consumo interno (Utilidades do COMPERJ) ;
b) Gás Liquefeito de Petróleo (GLP) , especificado de acordo com a Resolução ANP 18/2004, que será enviado para estocagem e posteriormente escoado através de duto (duto de GLP, escopo do projeto Dutos Norte Rota 3) e por modal rodoviário; e
c) C5+ (outros produtos resultantes do fracionamento) , que é estabilizado e armazenado nos tanques e posteriormente escoado por modal rodoviário.
20.	Além destes produtos, a UPGN Rota 3 produzirá etano, que será destinado a:
a) consumo nas caldeiras das utilidades do COMPERJ;
b) incorporação na corrente de GLP, até o limite de 1%, de forma a não inviabilizar a exportação através de navio não-refrigerado; e
c) incorporação na corrente de gás natural processado, até o limite da especificação da ANP atual.
21.	Devido ao fato de o Projeto Integrado PIR 3 aproveitar o sítio do Comperj, sua operação demanda a conclusão parcial de unidades denominadas Utilidades, previstas no escopo original da Refinaria Trem 1 do Comperj. Estas unidades têm como objetivo disponibilizarem a infraestrutura administrativa, operacional e logística para a UPGN. Além disso, as Utilidades providenciarão insumos essenciais à operação, tais como água, tratamento de efluentes, vapor, energia elétrica e ar comprimido. Fazem parte das Utilidades as seguintes plantas: i) Interligações de Esferas; ii) Linha de Transmissão e Subestação de Entrada; iii) Instalações Transpetro; iv) Subestação Principal e Ilhas; v) Central de Utilidades; e vi) Demais Utilidades. (Figura 6) 
Figura 6 - Utilidades Comperj (...) 
22.	Ambos os contratos, tanto o da UPGN quanto o das Utilidades, contêm remanescentes de obras. Especificamente, o escopo remanescente das Utilidades Rota 3 advém de contratos da Refinaria Trem 1 paralisados entre 2015 e 2016. A construção de parte do projeto representa, na visão da Petrobras, um desafio para a retomada das obras. As dificuldades incluem a elevada percepção de riscos do mercado, a incerteza do escopo remanescente e a imprecisão de preços. O tema dos escopos remanescentes será analisado no item IV.
23.	Com estas informações, encerra-se a presente seção, que, ao mesmo tempo em que oferece uma visão abrangente do PIR3, permite individualizar o objeto específico desta auditoria, a construção e montagem da UPGN Rota 3.
II.3. Objetivo e questões de auditoria 
24.	A presente auditoria teve por objetivo verificar os procedimentos dos Estudos de Viabilidade Técnica e Econômica (EVTE) , e outros aspectos legais, técnicos e de gestão do empreendimento Unidade de Processamento de Gás Natural Rota 3.
25.	A partir do objetivo do trabalho e a fim de avaliar em que medida os recursos estão sendo aplicados de acordo com a legislação pertinente, formularam-se as questões adiante indicadas:
a) Questão 1: A formalização do contrato atendeu aos preceitos legais e sua execução foi adequada?
b) Questão 2: Como foram alocados os riscos na contratação e na execução da obra?
c) Questão 3: A estratégia de rentabilização da UPGN é suficiente para a conclusão do empreendimento?
II.4. Metodologia utilizada 
26.	Os trabalhos foram realizados em conformidade com as Normas de Auditoria do Tribunal de Contas da União (Portaria-TCU 280, de 8 de dezembro de 2010, alterada pela Portaria-TCU 168, de 30 de junho de 2011) e com observância aos Padrões de Auditoria de Conformidade estabelecidos pelo TCU (Portaria-Segecex 26, de 19 de outubro de 2009) .
27.	Durante a fase de planejamento, a equipe analisou documentos referentes ao EVTE da UPGN e aos diversos contratos que integram o PIR3. Na fase de execução, realizou-se auditoria in loco no Rio de Janeiro e no site do Comperj em Itaboraí. A Petrobras realizou apresentações que trataram dos avanços físico e financeiro das obras, das estratégias de tratamento dos escopos remanescentes e de demais riscos como o atraso na construção do gasoduto Itaboraí-Guapimirim. 
28.	No site do Comperj, a equipe de auditoria realizou visita e registro fotográfico das obras da UPGN e Utilidades, além de reunião com os funcionários da Petrobras responsáveis pela fiscalização da obra.
II.5. Limitações inerentes à auditoria 
29.	Não obstante a materialidade e complexidade do empreendimento fiscalizado, não foram impostas limitações específicas aos procedimentos e exames técnicos realizados pela equipe de auditoria.
II.6. Volume de recursos fiscalizados 
30.	O volume de recursos fiscalizados alcançou o montante de R$ 1.993.737.188,13 (data base 10/2019) , referente ao Contrato 0804.0106414.17.2 entre a Petrobras e a SPE - Kerui Método Construção e Montagem S.A e ao Contrato 5900.0112187.19.2, executado pela empresa Toyo Setal Empreendimentos Ltda. O primeiro contrato refere-se ao fornecimento de bens e prestação de serviços de projeto executivo, construção e comissionamento ao remanescente de obras da UPGN Rota 3. Já o segundo, trata do fornecimento de bens e prestação de serviços relativos a análise de consistência do projeto e conclusão do projeto executivo, construção, montagem e comissionamento da Central de Utilidades. O investimento total nos diversos contratos que compõem o Projeto Integrado Rota 3 é da ordem de R$ 6 bilhões.
II.7. Benefícios estimados da fiscalização 
31.	Entre os benefícios estimados desta fiscalização pode-se mencionar a expectativa gerada na Petrobras de controle em obras da área de Gás Natural. Menciona-se ainda o aprimoramento do gerenciamento de projetos de investimento em infraestrutura de Gás Natural, bem como a evidência da aplicação das melhores práticas de mercado na execução dos contratos aliadas à busca de atendimento às conformidades legais contidas em orientações e determinações desta Corte de Contas. 
III. Achados de auditoria 
III.1. Diminuição da capacidade de processamento decorrente da inexistência do gasoduto Itaboraí-Guapimirim
III.1.1	Tipificação
32.	Falhas/Impropriedades
III.1.2	Situação Encontrada
33.	A equipe de auditoria constatou que, após a conclusão da obra da UPGN, a capacidade de processamento prevista originalmente pela Petrobras poderá, temporariamente, não ser atingida, por restrições na infraestrutura de escoamento localizada após a UPGN. Tal restrição decorre do atraso na construção do gasoduto de saída do gás natural processado na unidade. Como efeito, destaca-se a perda econômica para a Petrobras devido à diminuição temporária do processamento de gás natural. Em um cenário P50, tal restrição se daria por um período de 1 ano, contudo, observou-se que, até a data do encerramento do presente relatório, alguns marcos para a manutenção desse cronograma não foram cumpridos, a exemplo da chamada pública a ser realizada pela a ANP em dezembro de 2019. 
34.	Conforme o EVTE de Fase III (evidência 2) , o projeto original do PIR3 previa o escoamento de 17 MM m³/dia de gás natural processado por meio do gasoduto de transporte Itaboraí-Guapimirim. Esse duto de 11 quilômetros fará a conexão entre a UPGN, no Comperj, e a malha de transporte nacional de gás natural. Apesar da previsão no projeto original da Petrobras, até a data de realização dessa auditoria a ANP não havia retomado a concessão do Gasoduto Itaboraí-Guapimirim. Como se verá adiante, a ausência desse gasoduto causará uma restrição na capacidade de processamento da unidade. 
35.	Deve-se destacar que esse tipo de licitação é inédito no país. Desde a promulgação da Lei do Gás (Lei 11.909/2009) , não foram concedidos gasodutos de transporte no Brasil. Destaca-se, ainda, que a mudança de regime de concessão para autorização na construção de gasodutos faz parte da reforma do mercado de gás natural, materializada por meio de projeto de lei em tramitação no Congresso Nacional. 
36.	Ressalte-se que, ainda que haja a mudança de regime, a regra de desverticalização presente no projeto de lei impediria a própria Petrobras, maior interessada na infraestrutura, de construir o gasoduto, caso este permaneça com a classificação de gasoduto de transporte. O texto do projeto estabelece que 'o transportador deve construir, ampliar, operar e manter os gasodutos de transporte com independência e autonomia em relação aos agentes que exerçam atividades concorrenciais da indústria de gás natural'. Noutras palavras, quem produz não pode transportar. 
37.	A alternativa a essa questão da classificação dos dutos, e que pode resolver o problema, é também dispositivo contido no mesmo projeto de lei. Em apresentação realizada à equipe de auditoria durante os trabalhos em campo (evidência 3) , a Petrobras informa que se aprovada a nova Lei do Gás, haverá a possibilidade de classificação do duto pela ANP em outra categoria que não as de duto de escoamento ou de transporte. Conforme texto do projeto de lei, os gasodutos não enquadrados nas definições retro mencionadas, incluídos aqueles que 'conectam unidades de processamento ou de tratamento de gás natural, de instalações de estocagem ou terminal de GNL a instalações de transporte ou de distribuição', 'serão classificados nos termos da regulação da ANP'. Ao classificar o gasoduto dessa forma, a ANP viabilizaria sua construção pela própria Petrobras. Utilizando nomenclatura utilizada pela empresa, na apresentação citada, esses dutos seriam classificados como feeder pipelines.
38.	É importante relatar que o Gasoduto Itaboraí-Guapimirim, que conectará a UPGN Rota 3, no Comperj, ao GASDUC III (a malha de transporte nacional de gás natural) , será construído na mesma faixa que o Gasoduto Guapimirim-COMPERJ I, que conecta o GASDUC II (que traz o gás não processado do Tecab) à UPGN, no COMPERJ. Na Figura 7 abaixo, observa-se a disposição geográfica dos dutos mencionados:
Figura 7 - Localização Geográfica do gasoduto Itaboraí-Guapimirim (...) 
39.	O projeto original do Comperj previa a construção e operação dos gasodutos Guapimirim-Comperj I e Guapimirim-Comperj II (posteriormente denominado Gasoduto de Transporte Itaboraí-Guapimirim) . O Gasoduto de Transporte Guapimirim-Comperj I, cuja entrada em operação estava prevista para abril de 2015, atenderia inicialmente ao comissionamento e partida das unidades de utilidades do Comperj com o gás processado oriundo do Gasoduto GASDUC III, de acordo com o EVTE do PIR3. 
40.	Posteriormente, este gasoduto seria reclassificado para gasoduto de 'Transferência', e passaria a escoar o gás não processado oriundo do Gasoduto GASDUC II, para complementar com 3 MM m3/dia o volume a ser processado na UPGN Rota 3. Este volume, somado aos 18 MM m3/dia de gás não processado provenientes do Gasoduto Rota 3, resulta na capacidade de processamento da UPGN Rota 3 de 21 MM m3/dia.
41.	Ressalte-se que a outorga do Gasoduto Guapimirim-Comperj I seguiu o regime de autorização, em vez do regime de concessão. Isso se deve ao fato do processo de licenciamento ambiental ter sido iniciado antes da publicação da Lei nº 11.909/2009 (Lei do Gás) . Esse gasoduto foi construído pela própria Petrobras.
42.	Por outro lado, o gasoduto Itaboraí-Guapimirim (Guapimirim-Comperj II) foi projetado para interligar a UPGN Rota 3, no Comperj, às estações de entrega de Guapimirim, na altura do km 143,7 do gasoduto Cabiúnas-Reduc (GASDUC III) . A extensão será de 11,3 km, com capacidade nominal de 17 MM m³/dia, e seu objetivo é levar o gás natural processado para a malha de gasodutos de transporte da Petrobras (Figura 8) .
Figura 8 - Fluxo de movimentação do gás para a UPGN Rota 3 (...) 
43.	A outorga do serviço de transporte dutoviário de gás natural pelo Gasoduto de Transporte Itaboraí-Guapimirim foi objeto de processo de acompanhamento de desestatização pelo TCU, por intermédio do TC Processo 016.248/2014-7. Na ocasião, por meio do Ofício nº 141/2015-TCU/SeinfraPetróleo, o TCU notificou a ANP acerca do Acórdão 1281/2015-TCU-Plenário da Corte determinou que a agência suspendesse a licitação enquanto não superados os seguintes pontos:
9.1.1. elisão dos indícios de sobreavaliação dos custos de investimento atrelados à construção, haja vista ter sido constatado que o valor global estimado para a obra encontra-se acima de referenciais paramétricos de outras obras similares, sem que existam estudos técnicos consistentes ou informações sobre o projeto a ser licitado que permitam aferir a justeza dos preços paradigmas;
9.1.2. manifestação expressa da Petrobras quanto ao efetivo interesse de prosseguir com a concessão e quanto ao cronograma de implantação a ser considerado para o gasoduto, tendo em vista revisão de seu plano de investimentos e a necessidade de sincronizar a operação do referido empreendimento com a conclusão de outras obras a cargo da Estatal, como a Unidade de Processamento de Gás Natural (UPGN) do Comperj e o Rota 3 do Pré-Sal.
44.	Tal acórdão gerou, ainda, promoção de oitiva da ANP e da Empresa de Pesquisa Energética - EPE para manifestação quanto aos seguintes pontos:
9.3.1. possibilidade de incorporar, nas estimativas de investimento atreladas à construção do gasoduto Guapimirim-Comperj II, as informações já existentes acerca dos levantamentos topográficos e geotécnicos da região, bem como outros dados relacionados às reais condições de construção e montagem de tubulação na área de implantação da obra;
9.3.2. possibilidade de incrementar, no orçamento estimativo previsto para a obra, o grau de detalhamento das benfeitorias que serão aproveitadas pelo Guapimirim-Comperj II em razão do Guapimirim-Comperj I, assentado na mesma faixa de domínio e sob responsabilidade de Petrobras, com potencial reflexo nas contingências a serem inseridas na proposta comercial dos interessados em participar da licitação;
9.3.3. arbitramento de faixa de precisão de +20% sobre o valor global da obra, elevando o custo estimado de construção sem respaldado em orientação técnica apropriada ao empreendimento e ao grau de avanço do projeto a ser submetido à licitação
45.	A partir da análise de tais oitivas o Tribunal se posicional por meio do Acórdão 3.348/2015, determinando que a Petrobras encaminhasse à EPE informações completas sobre o projeto do gasoduto Guapimirim-Comperj I, de modo que esta, dotada de subsídios do projeto já concluído, refizesse os estudos disponibilizados aos licitantes para a construção do Projeto Itaboraí-Guapimirim. Uma vez finalizada a revisão do orçamento base do gasoduto, a ANP poderia retomar a licitação, desde que encaminhasse ao Tribunal os documentos resultantes da nova avaliação ao menos trinta dias antes de sua publicação.
46.	A partir das novas informações encaminhadas, a análise empreendida pela EPE resultou em alterações nos custos de investimento e operação estimados para o gasoduto objeto da licitação, bem como na atualização de outros parâmetros que teriam como consequência direta a alteração da tarifa de transporte máxima utilizada no processo de Chamada Pública e na minuta do edital de licitação. Com base nas alterações empreendidas pelo estudo da EPE, a Diretoria da ANP decidiu, em agosto de 2016, pela extinção do procedimento licitatório. 
47.	Segundo apresentação da Petrobras (evidência 3, p. 32) , a expectativa da Petrobras era de que o início da nova chamada pública pela ANP se desse em 1/12/2019. Todavia, até a data de finalização deste relatório não havia nenhuma publicação nesse sentido por parte da ANP. 
48.	Em resposta ao Ofício de Requisição 4, emitido pela equipe de auditoria, a Petrobras enviou nota técnica que apresentou a visão atualizada do PIR3, alinhada à data prevista de partida do projeto no PNG 2020-2024 (evidência 4) . O documento conclui que o impacto econômico devido ao fator de estratificação do VPL Atraso do PIR3, de outubro de 2020 (Portão de Fase III) para novembro de 2021 (proposta PNG 20-24) , é de US$ 945 milhões negativos no projeto. 
49.	De acordo com o cronograma atualizado do PIR 3 (Figura 9) , a Petrobras prevê que a conclusão do gasoduto Itaboraí-Guapimirim ocorrerá somente depois das demais obras do projeto, em um atraso superior a um ano. Observe-se que a operação comercial do primeiro módulo da UPGN está prevista para novembro de 2021, em um cenário P50. Entretanto, a partida do gasoduto a ser outorgado pela ANP tem previsão para fevereiro de 2023, partindo-se do pressuposto que a chamada pública seria realizada em dezembro de 2019. 
Figura 9 - Cronograma PIR 3, em 18/11/2019 (...) 
50.	A descrição da situação que caracteriza o presente achado de auditoria poderia ser encerrada neste ponto, gerando como proposta de encaminhamento dar ciência aos atores envolvidos (MME, CNPE e ANP) das perdas econômicas geradas em função da não realização de procedimento licitatório que permitisse a implantação da infraestrutura. 
51.	Sem prejuízo de tal proposição de encaminhamento, há que se considerar outras, decorrentes das alternativas estudadas pela própria Petrobras para a mitigação do problema, conforme se descreve a seguir. 
52.	Com o intuito de reduzir os descritos impactos econômicos devido ao atraso na concessão do gasoduto, a Petrobras decidiu colocar em prática um plano de mitigação, que foi objeto de discussão com a ANP. O plano consiste na inversão temporária do sentido de fluxo do gasoduto de transferência Guapimirim-Comperj I. Além da inversão, haverá uma interconexão com o GASDUC III (gasoduto de transporte) . Nessa configuração, o gasoduto Guapimirim-Comperj I deixaria de trazer os 3 MM m³/dia de gás não processado do Tecab e, enquanto não ficasse pronto o gasoduto Itaboraí-Guapimirim, ele teria o papel de levar gás processado na UPGN Rota 3 até a malha nacional de transporte, o Gasduc III. A conclusão desse plano, cujo esquema observa-se na Figura 10, está prevista para junho de 2020. Observa-se que nessa figura, advinda do EVTE do projeto, a UPGN PIR 3 é denominada UTG Itaboraí. 
Figura 10 - Esquema do Plano de Mitigação (...) 
53.	Vale notar que, segundo o EVTE do projeto (evidência 2, pg. 66) , essa solução limita o escoamento de gás natural processado na UPGN Rota 3 a 12 MM m3/dia (capacidade máxima de escoamento do Gasoduto Guapimirim-Comperj I) , o que corresponde a uma capacidade de processamento de até 15,1 MM m3/dia (calculado com base na composição do gás rico de projeto da UPGN) . Ou seja, haverá uma redução de aproximadamente 5MM m³/dia na capacidade de exportar gás processado e, consequentemente, uma ociosidade de aproximadamente 6 MM m³/dia na capacidade de processamento de gás rico (Figura 11) . 
Figura 11 - Fluxo de movimentação do gás com plano de mitigação (...) 
54.	Desta maneira, evidencia-se que a não retomada por parte da ANP do procedimento licitatório para concessão do referido gasoduto obrigará a Petrobras a adotar um plano de mitigação. Em consequência, haverá perdas econômicas à empresa, uma vez que a redução da capacidade de escoamento de gás processado em 5MM m³/dia resultará em redução da capacidade de processamento da UPGN Rota 3 de aproximadamente 6 MM m³/dia.
55.	Para fins de exemplificação da ordem de grandeza de tal perda econômica para a Companhia, é possível calcular aproximadamente o seu impacto financeiro. De acordo com a 152ª Edição do Boletim Mensal de Acompanhamento da Indústria do Gás Natural, publicada pelo Ministério de Minas e Energia, em outubro de 2019 o preço médio do Gás natural da Petrobras para as 14 distribuidoras que possuem contrato do tipo Nova Política Modalidade Firme Renegociado, foi de USD 9,9703 por milhão de BTU (MMBTU) . Já para as 3 distribuidoras que possuem contrato do tipo Nova Política Modalidade Firme, o preço médio de venda foi de USD 8,9874 por MMBTU. Finalmente, o documento informa que 5 distribuidoras possuem contrato do tipo Gás Importado, referente ao gás boliviano contratado pela Petrobras, nesse caso, o preço médio de venda da Companhia para as distribuidoras foi de USD 8,2371/MMBTU.
56.	Ponderando-se o valor de venda pela média da demanda de gás natural em 2019, de cada uma das distribuidoras, pelo valor contratual do MMBTU, obtém-se o preço de venda médio ponderado da Petrobras para as distribuidoras, em dólares, de USD 9,6872/MMBTU (evidência 5) . O Boletim Mensal de Acompanhamento da Indústria do Gás Natural considera, em uma data-base de outubro de 2019, que o valor de conversão R$/USD é de 4,0870. Assim, o valor ponderado médio do preço de venda da Petrobras é igual a R$ 39,5918/MMBTU. É importante destacar que esse valor não considera tributos e encargos, focando exclusivamente no preço do transporte e da molécula de gás.
57.	Segundo tabela de equivalência energética da Cegas (http://www.cegas.com.br/gas-natural/equivalencia-energetica/) , 1 MMBTU é quantidade de energia igual a energia gerada por 26,8 m³ de gás natural processado. A partir dessa equivalência, obtêm-se que o preço médio de 1 m³ de gás natural vendido pela Petrobras é igual a R$ 1,4773. A partir desse valor, em conjunto com o volume da redução na capacidade de escoamento de gás processado, dada a estratégia de mitigação do impacto da não construção do gasoduto Itaboraí-Guapimirim até a data de partida da UPGN, obtêm-se à título de ordem de grandeza, que as perdas econômicas diárias para Petrobras serão de R$ 7,3 milhões (5MM m³/dia x R$ 1,4773) . Considerando-se o período de um ano de atraso na construção desse gasoduto, o montante das perdas econômicas para Companhia será de aproximadamente R$ 2.69 bilhões/ano. 
58.	Ressalta-se, novamente, que tal valor é apenas para a mensuração da ordem de grandeza das perdas econômicas que a Companhia sofrerá, não tendo como objetivo a precisão em seu cálculo. Adicionalmente, por tal preço não considerar tributos e encargos, é evidente que a perda para União em arrecadação de impostos será igualmente danosa. Nesse sentido, o documento 'Informe: Comparações de Preços de Gás Natural', da Empresa de Pesquisa Energética, de 18 de abril de 2019, expressa que o PIS aplicável sobre a venda do gás natural no Brasil é de 6%, COFINS é 3,25%, somando-se 9,25% para a União, e que o ICMS, que varia entre os estados, fica entre 12% e 25%.
III.1.3 Conclusão da equipe de auditoria
59.	No presente achado a equipe de auditoria constatou que, após a conclusão de obras que demandam investimentos da ordem de R$ 6 bilhões, o gás natural resultante do processamento não poderá ser levado até a malha nacional de transporte pela inexistência do gasoduto projetado para tal fim. Em que pese haver medida de mitigação em curso, esse problema leva a perdas econômicas, tanto à empresa, do ponto de vista de agente econômico, como à União, pela perda de receitas com tributos e outras participações, além da não disponibilização do recurso energético nas quantidades almejadas pelas novas políticas públicas relativas ao gás natural.
60.	Ocorre que o setor de gás natural no Brasil passa por um importante momento de transição, e a solução definitiva para problemas desse tipo comporta várias possibilidades, dentre elas aquelas que dependem de alterações legislativas atualmente em trâmite no Congresso Nacional, regulamentares, dependentes do MME, e normatizações infra legais a cargo da ANP.
61.	Não obstante, para o caso específico tratado nestes autos, é oportuno colher a manifestação dos órgãos envolvidos, quanto às informações trazidas na presente seção desse trabalho de auditoria. Quanto à Petrobras, propõe-se que essa se manifeste sobre as perdas econômicas do Projeto Integrado Rota 3, relatadas na presente seção, e sobe as tratativas empreendidas junto à ANP para a resolução do achado.
62.	Já em relação à ANP, propõe-se que, além da manifestação quanto às perdas econômicas do Projeto Integrado Rota 3, relatadas na presente seção, obtenha-se a manifestação da agência quanto a diminuição da capacidade de processamento pela inexistência do gasoduto Itaboraí-Guapimirim, quanto a sua visão em relação à pertinência do modelo de outorga vigente para os gasodutos de transporte, quanto ao histórico das suas tratativas com a Petrobras com vistas a minimizar os impactos do atraso na conclusão do Projeto Integrado Rota 3, quanto a sua motivação para a não realização do procedimento licitatório e, caso haja, o cronograma atualizado com os principais marcos para a realização do procedimento licitatório.
63.	Finalmente, em relação ao MME, propõe-se que esse manifeste-se sobre as perdas econômicas do Projeto Integrado Rota 3, relatadas no presente achado, do ponto de vista das ações que foram ou deveriam ser tomadas pela ANP, agência a ele vinculada e que tem o papel de executar a política nacional para o setor, bem como a visão do Ministério sobre o atual modelo de outorga dos gasodutos de transporte. 
III.2. Realização de avanços físico e financeiro inferior ao planejado
III.2.1	Tipificação
64.	Falhas/Impropriedades
III.2.2	Situação Encontrada
65.	Durante a realização dos trabalhos em campo, a equipe de auditoria constatou que o avanço físico-financeiro da obra da Unidade de Processamento de Gás Natural estava abaixo do planejado. A Petrobras informou que o descompasso com o planejado seria decorrente de atrasos no fornecimento de equipamentos chineses à empreiteira responsável pela obra e que a Companhia já estaria atuando para solucionar as pendências junto à contratada. O prazo para conclusão do caminho crítico do PIR3, a Central de Utilidades, confere uma margem de segurança que reduz o possível impacto do atraso na obra da UPGN. 
66.	Em apresentação à equipe de auditoria, a Petrobras revelou as informações referentes ao avanço físico e financeiro do PIR3, assim como de cada projeto que o integra. Os dados são referentes ao mês de agosto de 2019. Como se observa na Figura 12 abaixo, nessa ocasião o avanço físico projetado era de 64%. Já o avanço físico realizado até esse mês era de 59%. Portanto, em agosto de 2019 havia um déficit de 5% na execução física da obra da UPGN. Como justificativa, a Petrobras alude ao desempenho inferior ao planejado na etapa de suprimentos. 
Figura 12 - Avanço Físico da UPGN (...) 
67.	Da mesma forma, verifica-se na Figura 13 a seguir que o avanço financeiro projetado para o mês de agosto de 2019 era de US$ 436 milhões. Todavia, o avanço financeiro realizado na mesma data foi de US$ 330 milhões, o que representa uma diferença de US$ 106 milhões. Assim como no caso do avanço físico, a Petrobras justificou o desvio referindo-se ao desempenho inferior ao planejado na etapa de suprimentos. Em ambos os casos, o desvio deveu-se a um atraso no fornecimento de equipamentos chineses. 
Figura 13 - Avanço Físico da UPGN (...) 
68.	A equipe verificou que, no decorrer da gestão contratual, a comunicação oficial entre a Petrobras e a Contratada se dá por meio de cartas. Durante a visita da equipe à obra da UPGN, a Petrobras revelou que a preocupação com os atrasos nos suprimentos havia sido objeto de várias dessas cartas. Foi apresentada à equipe a carta CRT-PK1-KM8-UPGNR3-00192 (evidência 6) , que evidencia tanto a preocupação da Petrobras quanto aos desvios no fornecimento de equipamentos chineses como a solicitação de ações mitigadoras por parte da Contratada: 
A Petrobras vem, por meio desta, reiterar sua preocupação em relação aos desvios identificados nas atividades de suprimentos, em especial no fornecimento dos Compressores da SBW e das Torres da Jiangsu, equipamentos classificados como 'críticos' ao empreendimento, os quais põe em risco o cumprimento, pela Contratada, de marcos contratuais e requisitos de qualidade previstos nas especificações técnicas.
69.	Na carta, a Petrobras relaciona desvios contratuais no fornecimento de compressores da SBW e torres de processo da JIANGSU, equipamentos classificados como críticos ao cronograma da obra. Além disso, a Petrobras aponta problemas na gestão dos fornecimentos, como demora nas comunicações entre a Contratada e os fornecedores chineses, falhas em inspeções e deficiências nos diligenciamentos. 
70.	Nesse sentido, a Companhia 'ratifica que o não atendimento de requisitos contratuais sujeita a Contratada a aplicação de multas pela Petrobras conforme estabelecido na Cláusula Oitava - Multas, do contrato'. Por fim, solicita à Contratada que apresente as devidas ações e soluções que garantam o cumprimento dos requisitos contratuais, como planos de ação detalhados e atualização semanal de cronogramas.
71.	Até a data de coleta dessas informações, o cronograma do PIR3 não havia sido atualizado devido ao possível atraso na obra. Como se observa na Figura 9, constante da subseção anterior, o caminho crítico para a conclusão do PIR3 é a obra da Central de Utilidades, prevista para ser concluída no mês de julho de 2021. Portanto, a obra da Central de Utilidades confere uma margem de segurança de seis meses, o que mitiga o possível impacto do atraso nas entregas dos equipamentos para a conclusão da UPGN.
III.2.3	Conclusão da equipe de auditoria
72.	Nesse achado a equipe de auditoria relatou que o avanço físico-financeiro da obra da Unidade de Processamento de Gás Natural está abaixo do planejado, em decorrência de atrasos no fornecimento de equipamentos chineses à empreiteira responsável pela obra. 
73.	Por outro lado, foi relatado que a Petrobras já estaria atuando para solucionar as pendências junto à contratada, e que o prazo para conclusão do caminho crítico do PIR3, a Central de Utilidades, confere uma margem de segurança que reduz o possível impacto do atraso na obra da UPGN.
74.	A partir do exposto, considera-se medida suficiente, no estágio atual, dar ciência à Petrobras da necessidade de se aplicar as multas previstas contratualmente, caso a contratada não cumpra os requisitos contratuais. 
IV. Procedimentos de Auditoria que não resultaram em achado 
75.	Na execução dos procedimentos da auditoria para reposta da Questão 1, a qual buscava responder se a formalização e execução do contrato são adequadas, a equipe de auditoria constatou a presença de aditivos contratuais para acréscimo de serviços no escopo do contrato nº 0804.0106414.17.2, majorando o seu valor em um total de R$ 696.478,43, ou, o equivalente a 0,034% do valor do contrato. 
76.	A Petrobras e a Kerui Método Construção e Montagem S.A. firmaram contrato sob regime de empreitada por preço global para execução do fornecimento de materiais, equipamentos e prestação dos serviços relativos a projeto executivo, construção civil, montagem eletromecânica, interligações, pré-comissionamento e apoio ao comissionamento, pré-operação, partida e a operação assistida do remanescente de obras das Unidades de Processamento de Gás Natural, com capacidade total de 21 milhões de Nm³/d, Subestação Elétrica e Unidades auxiliares e off-sites, localizadas no Comperj, incluindo os serviços de consolidação dos trabalhos já executados por terceiros para fins de garantia da obra.
77.	Dentre os aditivos contratuais até então firmados, dois deles trataram de solicitações de mudança de projeto com acréscimos de serviços. Inicialmente, faz-se necessário uma análise mais detalhada a respeito do regime utilizado no contrato. 
78.	Diferentemente das empreitadas por preço unitário, nas quais mede-se cada unidade de serviço e paga-se mediante a multiplicação das quantidades executadas pelos seus respectivos preços unitários, nas empreitadas por preço global as medições são feitas por etapas dos serviços concluídos e o pagamento é feito parceladamente nas datas prefixadas, na conclusão da obra ou de cada etapa.
79.	Tal regime apresenta, como grande vantagem, esforço fiscalizatório muito menor quanto às avaliações individualizadas de quantitativos de cada serviço, o que pressupõe a necessidade de um projeto básico preciso e bem fundamentado, sob pena de sub ou sobre avaliar os encargos realmente necessários para a finalização da obra.
80.	Nesse sentido, a título de exemplo, o art. 47 da Lei 8.666/93, estabelece ser necessário, quando da execução de empreitada por preço global, o fornecimento de 'todos os elementos e informações necessários para que os licitantes possam elaborar suas propostas de preços com total e completo conhecimento do objeto da licitação'. Contudo, esse completo conhecimento do objeto se faz prejudicado em obras que carreguem uma imprecisão intrínseca e relevante de quantitativos. 
81.	Dadas as características do projeto licitado pela Petrobras, nos quais destacam-se a presença de remanescente de obras a serem finalizados e a necessidade de realização de serviços de consolidação dos trabalhos já executados por terceiros, para fins de garantia da obra, pareceu à equipe de auditoria, em um primeiro momento, que tal execução carregaria as tais imprecisões intrínsecas que recomendariam a execução por preços unitários.
82.	Contudo, observou-se, ao analisar o contrato e seus anexos, que a Companhia realizou extenso memorial descritivo dos serviços já executados, dos bens a serem recebidos pela contratada e refazimentos a serem realizados a fim de se estabelecer as condições específicas para a continuidade e conclusão dos serviços de projeto (Apêndice E do Anexo I) . O apêndice D, do Anexo X do contrato estabeleceu, ainda, prazo de 90 dias para que a contratada inspecionasse e recebesse equipamentos fornecidos pela Petrobras, emitindo relatório de inspeção de recebimento. 
83.	Nesse sentido, o contrato apresentou as seguintes cláusulas, para resguardo da Petrobras:
2.2.6.2.1 - A CONTRATADA assume neste ato a responsabilidade pela verificação, identificação e correção de quaisquer falhas encontradas nos trabalhos executados por terceiros para a UPGN do COMPERJ antes da celebração deste Contrato, sejam estes trabalhos relativos a fornecimento de bens, materiais e/ou equipamentos e/ou à construção e montagem, de modo a garantir a solidez e a segurança da integralidade da obra.
2.2.6.2.2 - As PARTES reconhecem que não serão avaliados nem aprovados quaisquer pleitos da CONTRATADA referentes a ajustes ou acréscimos de valor ou prazo contratuais decorrentes da execução dos serviços de verificação e identificação, ou mesmo da implantação das soluções correções propostas pela CONTRATADA e aceitas pela PETROBRAS, relativos às falhas, inconsistências e/ou omissões a que se refere o item 2.2.6.2.1 deste Contrato.
84.	Em relação aos aditivos, o Aditivo nº 3 ao Contrato 0804.0106414.17.2 (evidência 7) , informa que após as inspeções de recebimento de materiais fornecidos pela Petrobras foram identificados desvios em relação ao estabelecido no Apêndice D do Anexo X e no Apêndice E do Anexo I, conforme as cartas anexas. As cartas da contratada expressam, ainda, que todas as inspeções e identificações de não conformidades foram realizadas dentro do prazo estipulado. As não conformidades identificadas originaram a Solicitação de Modificação de Projeto - SMP de número 0064 a qual gerou um acréscimo no contrato de R$ 100.434,71.
85.	Adicionalmente, o Aditivo nº 3, incluiu, além dos desvios identificados pela Contratada, identificação pela Petrobras da necessidade de modificações no projeto básico das duas unidades da UPGN Rota 3, para mudança na especificação do material de tubulação das linhas de saída do topo dos Vasos, em função da natureza corrosiva do fluido do processo. 
86.	Para serviços não previstos no projeto original ou que não se tratem de execução de remanescente de terceiros, aplica-se a cláusula 5.2.2 do contrato, a qual prevê:
5.2.2 - O preço de serviços previstos, mas que deixem de ser necessários, ou aqueles não previstos nas Planilhas de Preços, mas imprescindíveis à execução deste Contrato, deverão ser objeto de ajuste prévio entre as partes contratantes e formalizados através de Aditivo contratual.
87.	As alterações no projeto propostas pela Petrobras, deram origem à SMP 0065, cujo acréscimo no valor do contrato foi de R$ 564.773,09. Desta maneira, o Aditivo 3, fruto das SMPs 0064 e 0065 resultou em um acréscimo total de R$ 665.207,80.
88.	Adicionalmente, a equipe identificou o Aditivo nº 5 (evidência 8) , que também tratou de uma necessidade de alteração do projeto pela Petrobras, essa resultante do plano de mitigação na inversão do sentido de fluxo do gasoduto de transferência Guapimirim - Comperj I, concebido originalmente para escoamento de gás não processado entre instalações de processamento da Petrobras, analisado na seção III.1 do presente relatório. 
89.	Essa alteração no projeto, que resultou na SMP 0060, consiste na implantação de modificações na lógica de controle de exportação do gás da unidade, assim como revisão dos estudos de perigo e operabilidade das unidades da UPGN e a documentação de projeto associada. Em decorrência das limitações de vazão do gasoduto Guapimirim-Comperj foi necessária a limitação na vazão da saída de gás processado da UPGN, para evitar danos a esse gasoduto. 
90.	Além disso, a alteração deverá ser provisória, permitindo a remoção dessa nova lógica de processo após a entrada em operação do gasoduto Itaboraí-Guapimirim. O citado aditivo, enquadra-se, também na cláusula 5.2.2 do contrato, e gera um acréscimo no valor de R$ 31.270,63. 
91.	 Os dois aditivos, os quais contaram acréscimos de serviço, têm um valor total de R$ 696.487,43, ou o equivalente a 0,036% do valor total do contrato. Além da baixa materialidade, os aditivos aqui descritos são previstos contratualmente, mitigando quaisquer imprecisões constantes no projeto, o que explicaria a razoabilidade da adoção da empreitada por preço global.
92.	Vale consignar que a avença da Petrobras com a Kerui trata-se de contrato em que, na verdade, não havia uma quantidade relevante de escopo remanescente, se comparado com as demais intervenções a serem contratadas para o empreendimento.
93.	Para as demais obras, a equipe de auditoria identificou a utilização, pela Petrobras, de ferramentas contratuais de mitigação de riscos, a constarem dos respectivos contratos acessórios ao funcionamento da UPGN, os quais apresentavam grande parcela de remanescentes advinda da parada das obras do Comperj. 
94.	A operação da UPGN, em um contexto de Projeto Integrado Rota 3 - PIR3, demanda a completação parcial de unidades previstas no escopo da Refinaria Trem 1 do Comperj, denominadas Utilidades. Estas unidades têm como objetivo a disponibilização de infraestrutura administrativa, operacional e logística para a UPGN, bem como insumos essenciais à operação, tais como água, tratamento de efluentes, vapor, energia elétrica e ar comprimido.  
95.	Em 2018 o Conselho de Administração da Companhia aprovou o Portão 3 do Projeto integrado autorizando o início da Fase IV. Ainda em 2017, foram iniciados os processos de contratação dos escopos necessários à operação do PIR3, cujas obras estavam previstas para serem iniciadas ao longo do ano de 2018 após a aprovação do portão.
96.	Em relação às Utilidades Rota 3, o escopo parcial a ser contratado para atendimento à UPGN advinha de contratos da Refinaria Trem 1 paralisados entre 2015 e 2016. Este escopo possuía grande parcela já construída, o que representa, na visão da Petrobras, um desafio para a retomada através de novos contratos dado à elevada percepção de riscos do mercado associada à dificuldade para definição clara do escopo remanescente e sua precificação.
97.	Assim, após diagnosticar baixa competitividade em alguns processos licitatórios das Utilidades Rota 3, seja em função de poucas solicitações de esclarecimentos pelos interessados, bem assim pela ausência de visitas técnicas, o que poderia resultar em licitações desertas ou frustradas, a área de Suprimento de Bens e Serviços, a partir de prospecção ao mercado, levantou que os riscos em face de vícios ocultos não eram plenamente mitigados na formatação dos contratos.
98.	Com base nesse diagnóstico, buscou implementar nos contratos ferramentas mitigadoras de riscos de eventual retrabalho em escopos já construídos. A inclusão destas ferramentas, segundo a Companhia, tinha como objetivo aumentar a competitividade dos processos licitatórios e melhorar o desempenho contratual futuro. 
99.	Quando se trata de remanescente de obra há no mínimo duas preocupações: quem fez a parte já executada, no mais das vezes já não mais estará presente para responsabilizar-se pelos defeitos; e o escopo remanescente pode ter uma parte de conhecida (à qual se pode contratar por preço global) , mas pode também ter uma parte de difícil quantificação e precificação. 
100.	Para essa parte é que seria necessário desenvolver alguma estratégia que atraísse interessados na licitação. A estratégia idealizada pela Petrobras baseou-se no tratamento desses eventuais retrabalhos através da inclusão, no contrato, de: i) planilhas de preço unitários (PPU) , ii) equipe de diagnóstico e tratamento de falhas (ETF - Equipe de Tratamento de Falhas) ; e iii) procedimento específico para agilizar a tramitação/aprovação de aditivos de escopo que impediriam a evolução normal do contrato (anexo On demand ao contrato) . 
Figura 14 - Ferramentas de Mitigação de Riscos para Contratação de Escopo Remanescente (...) 
101.	Em 06/12/2018 a Diretoria Executiva da Petrobras autorizou a sua implementação nos 6 processos licitatórios.
102.	A partir da implementação, segundo a Companhia, houve crescimento exponencial na atratividade dos processos pelo incremento do número de interessados. A Petrobras informou, ainda, que as ações para a utilização das ferramentas mitigadoras de riscos para a contratação dos remanescentes desdobraram-se na elaboração do procedimento interno PE-2SRG-00269. 
103.	Nesse sentido, segundo a Companhia, a Equipe de Tratamento de Falhas (ETF) trata-se de uma equipe mínima, com composição definida previamente pela Petrobras para cada contrato, e cujo valor é considerado no Preço Global do contrato, visando garantir eventuais reparos, quando possível, de qualquer falha oriunda do escopo já executado por terceiros. Tais falhas deverão ser avaliadas pela Petrobras, que, considerando a real necessidade de reparo, utilizará a equipe de tratamento de falhas para realização dos reparos no momento devido.
104.	Já a Planilha de Preços Unitários (PPU) para escopo imprevisto trata de fornecimento de materiais e/ou serviços que provavelmente serão necessários, mas que não podem ter seus quantitativos perfeitamente estimados e/ou definidos. Tais fornecimentos estão relacionados a escopos executados por terceiros e que possuem interfaces com o escopo das novas licitações, e nesse caso, a necessidade só poderia ser identificada quando da completação e partida das Unidades.
105.	Quanto à ferramenta de mitigação de riscos denominada 'Anexo On Demand', tem como objetivo um fluxo simplificado e mais expedito que o definido nos procedimentos internos vigentes na Petrobras para celebração de aditivos, a ser empregado nos casos relacionados a serviços e fornecimentos necessários e não previstos originalmente no escopo contratual, desde que exclusivamente relacionados à parte das instalações já executada ou fornecida previamente por outras empresas.
106.	Para viabilização da ferramenta 'On Demand' a área responsável aprovou uma delegação de Limite Competência para os Gerentes de Implantação, responsáveis pelos referidos escopos, independente do percentual de aditivos eventualmente acumulados no novo contrato em virtude de outras alterações, mas com base em um limite de gastos (CAP) a partir de uma metodologia análoga a uma avaliação quantitativa de riscos. 
107.	Para a definição dos valores de CAP, indicou-se, por uma equipe multidisciplinar, valores para 4 atributos e a realização de simulação quantitativa estatística utilizando-se o software Primaver Risk. Os atributos avaliados foram os seguintes:
i)	probabilidade de ocorrência de um serviço/fornecimento extra; 
ii)	a tipificação a título exemplificativo de possíveis serviços e fornecimentos extras eventuais;
iii)	um fator percentual (f) a ser aplicado no custo (C) já incorrido e indicado na EAP financeira, sendo que tal percentual visa representar o impacto em custo; e 
iv)	uma estimativa de três pontos para o impacto em custo dada pelo terno ordenado (Cotimista ;C+provável ;Cpessimista) = ( L1 x f x C; f x C; L2 x f x C ) , onde [L1; L2] é o intervalo que expressa a incerteza do impacto em custo.  
108.	Para cada um dos contratos nos quais sejam necessários a inclusão da ferramenta, tal análise quantitativa é realizada.
109.	Verifica-se, a partir do exposto na presente seção, que a Companhia, pela utilização das ferramentas de mitigação de riscos contratuais, adotou postura proativa com o intuito de minimizar pleitos das contratadas, aumentar a probabilidade de cumprir o planejamento contratual e, por consequência, mitigar possíveis impactos nos resultados do seu plano de negócios. Tal atitude promoveu um maior interesse do mercado na consecução do empreendimento dependente da conclusão de grande escopo de remanescentes. 
V. Conclusão 
110.	A presente auditoria de conformidade realizada na Petróleo Brasileiro S.A., no âmbito do Fiscobras 2020, teve por objetivo verificar os procedimentos dos Estudos de Viabilidade Técnica e Econômica (EVTE) e outros aspectos legais, técnicos e de gestão do empreendimento Unidade de Processamento de Gás Natural (UPGN) Rota 3. A partir da metodologia de seleção de objetos de controle, desenvolvida pela SeinfraPetróleo com base nas informações constantes do Plano de Negócios e Gestão (PNG) da Petrobras para o quinquênio 2019-2023, foi realizada a escolha do empreendimento UPGN Rota 3, que se enquadrou em seis cenários de seleção.
111.	Durante o curso da auditoria, a equipe de fiscalização avaliou, além dos aspectos legais e econômicos, aspectos contratuais e de riscos que envolveram tanto a execução da UPGN Rota 3, quanto da Central de Utilidades.
112.	A partir do objetivo da auditoria e a fim de avaliar em que medida os recursos estão sendo aplicados de acordo com a legislação, normativos e padrões pertinentes, formularam-se três questões de auditoria referentes à formalização e execução do contrato, à alocação de riscos na contratação e execução da obra e à estratégia de rentabilização da UPGN para a conclusão do empreendimento.
113.	Da aplicação dos procedimentos relacionados à terceira questão de auditoria, resultou o primeiro achado, descrito no item III.1, decorrente da diminuição da capacidade de processamento da planta decorrente da inexistência do gasoduto Itaboraí-Guapimirim. Como estratégia para garantir a rentabilização da UPGN, a partir de restrição decorrente do atraso na construção do gasoduto de saída do gás natural processado na unidade, cuja outorga é de responsabilidade da ANP, a Companhia adotará medidas mitigadoras, as quais terão como resultado uma redução na capacidade de processamento prevista originalmente no projeto. 
114.	Como efeito, destaca-se a perda econômica para a Petrobras devido à diminuição temporária do processamento de gás natural. A Companhia adotou medidas diligentes para mitigar os impactos do atraso na construção do gasoduto. Contudo, a capacidade de processamento da UPGN projetada de 21 MM m³/dia será limitada para o máximo de 15,1 MM m³/dia, o que tem o potencial de ocasionar em impacto econômico da ordem de R$ 2,69 bilhões ao ano para a Companhia. Há efeitos também à União, pela perda de receitas com tributos e outras participações, além da não disponibilização do recurso energético nas quantidades almejadas pelas novas políticas públicas relativas ao gás natural. 
115.	Considerando que o setor de gás natural no Brasil passa por um momento de transição, a solução definitiva para problemas desse tipo comporta várias possibilidades, dentre elas aquelas que dependem de alterações legislativas atualmente em trâmite no Congresso Nacional, regulamentares, dependentes do MME, e normatizações infra legais a cargo da ANP.
116.	Não obstante, para o caso específico tratado nestes autos, faz-se importante realizar a oitiva da Petrobras, da ANP e do MME para manifestarem-se quanto aos fatos relatados, tendo em vista que as análises de tais manifestações, a serem escrutinadas em momento oportuno, servirão de subsídio não apenas ao presente processo mas também aos demais trabalhos de auditoria no setor de gás natural já previstos no plano operacional da unidade técnica. 
117.	Decorrente da aplicação dos procedimentos de auditoria relacionados à primeira e à segunda questão, resultou o segundo achado de auditoria, descrito no item III.2. Durante a realização dos trabalhos em campo, a equipe de auditoria constatou que o avanço físico-financeiro da obra da UPGN estava abaixo do planejado. 
118.	Ao ser questionada, a Petrobras informou que esse descompasso seria decorrente de atrasos no fornecimento de equipamentos chineses à empreiteira responsável pela obra. Informou ainda que a Companhia já estaria envidando esforços para solução das pendências junto à contratada. Tais esforços se referem à emissão de comunicações oficiais e à execução de cláusulas contratuais que ensejam multas por atraso. Contudo, o prazo para conclusão do caminho crítico do PIR3, a Central de Utilidades, confere uma margem de segurança que reduz o possível impacto do atraso na obra da UPGN. 
119.	Ainda em decorrência a aplicação de procedimentos de auditoria para resposta da Questão 1, que buscava examinar a formalização e execução do contrato, a equipe constatou a presença de aditivos contratuais para acréscimo de serviços no escopo do contrato da UPGN, majorando o seu valor em um total de R$ 696.478,43, ou, o equivalente a 0,034% do valor do contrato.
120.	A partir da análise das características contratuais, a equipe de auditoria verificou a previsão de cláusulas para a solução de pleitos quanto à execução do escopo de remanescente de obra. Adicionalmente, quanto ao contrato da Central de Utilidades, a equipe de auditoria verificou postura proativa da Companhia ao incorporar ferramentas de mitigação de riscos com o intuito de minimizar pleitos das contratadas, aumentar a probabilidade de cumprir o planejamento contratual e, por consequência, mitigar possíveis impactos nos resultados do seu plano de negócios. Tal atitude promoveu um maior interesse do mercado na consecução do empreendimento dependente, também, da conclusão de grande escopo de remanescentes. A aplicação de tais procedimentos não resultou em achado. 
121.	Entre os benefícios estimados desta fiscalização pode-se mencionar o aprimoramento do gerenciamento de projetos de investimento em infraestrutura de Gás Natural, a expectativa de controle por parte dos gestores da área Refino e Gás Natural da Petrobras, bem como a evidência da aplicação das melhores práticas de mercado na execução dos contratos, em atendimento às conformidades legais contidas em orientações e determinações desta Corte de Contas.
122.	Por fim, acerca da classificação de confidencialidade da informação, fundamenta-se uma proposta no mesmo sentido da deliberação prolatada no Acórdão 3343/2015-TCU-Plenário, de relatoria do Ministro Vital do Rêgo. No voto condutor daquele decisum defendeu-se ser de amplo interesse público que a apreciação da matéria não seja afastada do escrutínio social e, ainda, que não se poderia olvidar que a publicidade deve ser a regra e a confidencialidade a exceção, motivo pelo qual o próprio relatório da fiscalização deveria ser tornado público. 
123.	Tomando como base tal deliberação, propõe-se que a presente instrução seja tornada pública, à exceção das Figuras 4, 5, 9, 10 e 13. 
VI. Proposta de encaminhamento
124.	Ante todo o exposto, submetem-se os autos à consideração superior, propondo:
124.1.	determinar a oitiva da Petrobras para, com fundamento no art. 250, inciso V, do Regimento Interno do TCU, no prazo de quinze dias, manifestar-se sobre as perdas econômicas do Projeto Integrado Rota 3, relatadas na seção III.1 do presente relatório de auditoria, e sobre as tratativas empreendidas junto à ANP para a resolução do problema, juntando os documentos comprobatórios dessas ações;
124.2.	determinar a oitiva da ANP , com fundamento no art. 250, inciso V, do Regimento Interno do TCU, para, no prazo de até quinze dias, manifestar-se sobre as perdas econômicas do Projeto Integrado Rota 3, relatadas na seção III.1 do presente relatório de auditoria, apresentando esclarecimentos, no mínimo, para os seguintes pontos:
a)	diminuição da capacidade de processamento pela inexistência do gasoduto Itaboraí-Guapimirim;
b)	o histórico, a descrição completa, motivação e conclusões, sobre as providências da ANP acerca da não realização do procedimento licitatório da concessão, em confronto com a afirmação da Petrobras de que, mesmo que ocorra a implementação, esta ocorrerá somente depois das demais obras do projeto, levando a um impacto de US$ 945 milhões negativos no projeto, bem assim os impactos para a União e Estados, decorrentes da não arrecadação de tributos advindos da produção e comercialização do gás natural.
c)	a visão da ANP quanto à pertinência do modelo de outorga vigente para os gasodutos de transporte;
d)	o histórico, a descrição completa, as conclusões, as providências já tomadas, aquelas em curso e as futuras, acerca das tratativas da ANP com a Petrobras com vistas a minimizar os impactos do atraso na conclusão do Projeto Integrado Rota 3;
e)	o cronograma atualizado com os principais marcos para a realização de novo procedimento licitatório, caso exista.
124.3.  determinar a oitiva do MME, com fundamento no art. 250, inciso V, do Regimento Interno do TCU, para, no prazo de até quinze dias, manifestar-se sobre as perdas econômicas do Projeto Integrado Rota 3, relatadas na seção III.1 do presente relatório de auditoria, apresentando esclarecimentos, no mínimo, para os seguintes pontos: 
a)	a visão do MME quanto ao modelo de outorga vigente para os gasodutos de transporte;
b)	as providências tomadas ou que deveriam ser tomadas pela ANP acerca da licitação do gasoduto Itaboraí-Guapimirim.
124.4.	dar ciência à Petrobras da necessidade de se aplicar as multas previstas no contrato 0804.0106414.17.2, caso a contratada não cumpra os requisitos contratuais;
124.5.  tornar o presente relatório público, à exceção das Figuras 4, 5, 9, 10 e 13; e fazer incidir sobre as peças e papéis de trabalho deste processo a classificação proposta no aplicativo 'Classificação de peças do e-TCU com restrição de acesso', de modo que a concessão de vistas e cópias destes autos seja feita de acordo com as restrições ou permissões ali constantes;
124.6.  enviar cópia do presente relatório ao Ministério de Minas e Energia (MME) , ao Conselho Nacional de Política Energética (CNPE) e à Agência Nacional do Petróleo, Gás Natural e Biocombustíveis (ANP) ,  alertando-os do caráter sigiloso das Figuras 4, 5, 9, 10 e 13, devendo ser por eles mantido, nos termos do art. 25, §2º, e art. 26, caput, ambos da Lei 12.527/2011 (LAI) , e art. 18, § 2º da Resolução-TCU 294, de 18/4/2018; e
124.7.  dar ciência da deliberação que vier a ser proferida, à Comissão Mista de Planos, Orçamentos Públicos e Fiscalização do Congresso Nacional (CMO) ."
	
	É o Relatório.

não há

Não atuou.

AUDITORIA. PETROBRAS. UNIDADE DE PROCESSAMENTO DE GÁS NATURAL (UPGN) ROTA 3. ESTUDOS DE VIABILIDADE TÉCNICA E ECONÔMICA (EVTE). ALOCAÇÃO DOS RISCOS NA CONTRATAÇÃO. ESTRATÉGIA DE RENTABILIZAÇÃO DA UPGN INSUFICIENTE. ATRASO NO AVANÇO FÍSICO-FINANCEIRO DA OBRA. POTENCIAL PREJUÍZO À PETROBRAS E À UNIÃO. NECESSIDADE DE APLICAÇÃO DE SANÇÕES QUANDO CABÍVEL. OITIVAS DA PETROBRAS, ANP E MME. CIÊNCIA.

RELATÓRIO DE AUDITORIA (RA)

Secretaria de Fiscalização de Infraestrutura de Petróleo e Gás Natural (SeinfraPetroleo).

Trata-se de auditoria realizada no âmbito do Fiscobras 2020, em que foram verificados os procedimentos dos Estudos de Viabilidade Técnica e Econômica (EVTE) e outros aspectos legais, técnicos e de gestão do empreendimento Unidade de Processamento de Gás Natural (UPGN) Rota 3.
2.	A implantação da referida unidade insere-se no escopo do Projeto Integrado Rota 3 (PIR3) que, por sua vez, faz parte de contexto maior do aproveitamento de gás natural do Polo Pré-Sal da Bacia de Santos (PPSBS) . Esse projeto está alinhado à estratégia de 
"priorizar o desenvolvimento da produção em águas profundas, atuando prioritariamente em parcerias estratégicas, congregando competências técnicas e tecnológicas" e de "maximizar a geração de valor da cadeia de gás, alinhada com a evolução regulatória, garantindo a monetização da produção própria e adequando a participação na cadeia de gás natural como combustível de transição para o longo prazo".
3.	Cabe esclarecer que em face da paralisação das obras do projeto original do Comperj, em decorrência da operação Lava-Jato, a Petrobras, a partir de sucessivos estudos e revisões, decidiu aproveitar parte das obras e agregou ao sítio do Comperj um projeto integrado de processamento de gás natural, Projeto Integrado Rota 3 (PIR3) , com objetivo de incrementar a capacidade de escoamento e processamento de gás natural proveniente do PPSBS em 21 milhões de m³/dia. A UPGN faz parte do PIR3, que abrange outros três projetos interdependentes: Dutos Norte Rota 3; Gasoduto Rota 3; e Tratamento Complementar no Terminal de Cabiúnas. 
4.	O trabalho realizado pela Secretaria de Fiscalização de Infraestrutura de Petróleo e Gás Natural (SeinfraPetroleo) , apresentado no relatório precedente relaciona um conjunto de indícios de falhas e irregularidades e serem corrigidas e propõe oitivas junto a Petrobras, ANP e MEE para manifestação. No mérito, anuo às conclusões apresentadas, cujo teor incorporo as minhas razões de decidir, sem prejuízo das considerações a seguir.
5.	Em resumo, a matriz de planejamento utilizada pela equipe técnica buscou responder às seguintes questões:
a) a formalização do contrato atendeu aos preceitos legais e sua execução foi adequada; 
b) como foram alocados os riscos na contratação e execução da obra; e 
c) a estratégia de rentabilização da UPGN é suficiente para a conclusão do empreendimento. 
6.	O achado de maior gravidade decorre da terceira questão da referida matriz. Conforme detalhado no relatório precedente, "a capacidade de processamento prevista originalmente pela Petrobras poderá, temporariamente, não ser atingida, por restrições na infraestrutura de escoamento localizada após a UPGN, decorrente do atraso na construção do Gasoduto Itaboraí-Guapimirim". Como consequência da diminuição temporária do processamento de gás, poderão advir perdas econômicas à Petrobras, do ponto de vista de agente econômico, e à União, pela perda de receitas com tributos e outras participações, além da não disponibilização do recurso energético nas quantidades almejadas pelas novas políticas públicas relativas ao gás natural.
7.	Importante esclarecer que a Petrobras tem adotado medidas para reduzir os impactos do atraso na construção do gasoduto. Contudo, a capacidade de processamento da UPGN projetada de 21 MM m³/dia terá uma redução de aproximadamente 25% (limitada para o máximo de 15,1 MM m³/dia) , o que representa potencial impacto econômico da ordem de R$ 2,69 bilhões ao ano.
8.	Diante da magnitude dos valores e dos significativos impactos dessa constatação, oportuno que este Tribunal realize a oitiva dos órgãos e entidades competentes a respeito dos fatos relatados, tendo em vista, nos termos do pronunciamento da SeinfraPetroleo "as análises de tais manifestações, a serem escrutinadas em momento oportuno, servirão de subsídio não apenas ao presente processo mas também aos demais trabalhos de auditoria no setor de gás natural já previstos no plano operacional da unidade técnica". 
9.	Em relação às duas primeiras questões elencadas na matriz, a equipe constatou que o avanço físico-financeiro da obra se encontra abaixo do planejado, em decorrência de atrasos no fornecimento de equipamentos chineses à empreiteira responsável pela obra. 
10.	A Petrobras informou que estaria envidando esforços para solução das pendências junto à contratada, por meio de emissão de comunicações oficiais e execução de cláusulas contratuais que ensejam multas por atraso. Contudo, acrescenta a empresa, o prazo para conclusão do caminho crítico do PIR3, a Central de Utilidades, confere uma margem de segurança que reduz o possível impacto do atraso na obra da UPGN. Nessa linha, relevante dar ciência à Petrobras da necessidade de se aplicar efetivamente as sanções previstas contratualmente, caso a contratada não cumpra os requisitos contratuais. 
11.	No tocante à formalização de contratos, a equipe identificou que os aditivos na avença firmada entre a Petrobras e a Kerui, no valor de R$ 696.487,43 (0,036% do valor total do contrato) , além da baixa materialidade, possuíam previsão contratualmente, mitigando quaisquer imprecisões constantes no projeto, o que explicaria a razoabilidade da adoção da empreitada por preço global. Para as demais obras, a equipe de auditoria identificou a utilização pela estatal de ferramentas contratuais de mitigação de riscos, a constarem dos respectivos contratos acessórios ao funcionamento da UPGN, os quais apresentavam grande parcela de remanescentes advinda da parada das obras do Comperj. 
12.	Por fim, a respeito da classificação de confidencialidade da informação, incorporo sugestão da SeinfraPetroleo, alinhada ao Acórdão 3343/2015-TCU-Plenário, em que foi defendida a tese de que a apreciação da matéria não seja afastada do escrutínio social e, ainda, de que a publicidade deve ser a regra e a confidencialidade, exceção, motivo pelo qual o próprio relatório da fiscalização deveria ser tornado público. Nessa linha, proponho que a instrução seja tornada pública, à exceção das Figuras 4, 5, 9, 10 e 13. 
13.	Desse modo, acolho a proposta da unidade técnica que contempla oitivas da Petrobras, ANP e MEE para, com fundamento no art. 250, inciso V, do Regimento Interno do TCU, que se manifestem a respeito das impropriedades constatadas na auditoria em comento.
	Ante o exposto, voto no sentido de que este Tribunal aprove a proposta que ora submeto à deliberação do Plenário.
TCU, Sala das Sessões Ministro Luciano Brandão Alves de Souza, em 15 de abril de 2020.
Ministro JOÃO AUGUSTO RIBEIRO NARDES 
Relator